臺灣臺中地方法院刑事判決　　　　　　　　　　　　九十一年度易字第一四三九號
　　公　訴　人　臺灣臺中地方法院檢察署檢察官
　　被　　　告　戊○○
右列被告因侵占案件，經檢察官提起公訴（九十一年度偵字第八Ｏ六七號、九十一年
度調偵第一ＯＯ號），本院判決如左：
    主  文
戊○○連續行使偽造私文書，足以生損害於他人，處有期徒刑肆月，如易科罰金，以
佰元折算壹日。偽造巳○○、未○○名義之標單上，偽造之「巳○○」、「未○○
」署押各壹枚均沒收。
    事  實
一、戊○○於民國八十九年五月十日起，自任會首，召集如附表所示之合會，會期至
    九十一年一月十日止，會員連同會首共計二十一會，每會新臺幣（下同）一萬元
    ，採外標之方式，底標八百元，於每月九日上午八時至十二時，在臺中縣神岡鄉
    ○○路四二一巷二號開標，如無人競標，則以抽籤方式決定，會款應於開標日起
    四日以內付清。詎戊○○竟基於意圖為自己不法之所有及行使偽造私文書之概括
    犯意，於九十年二月九日及同年五月九日，連續在開標處所，分別冒用巳○○、
    未○○之名義，以偽造「巳○○」、「未○○」署押及標息之方式偽造標單，並
    持以行使參加競標，向活會會員佯稱係巳○○、未○○標得會款，對未到場競標
    之巳○○、未○○則誆稱係由其他會員得標等語，致巳○○、未○○等活會會員
    陷於錯誤而如期交付會款，計詐得會款二十一萬元，足以生損害於巳○○、未○
    ○等活會會員。
二、案經未○○訴由臺灣臺中地方法院檢察署檢察官偵查起訴。
    理  由
一、右揭事實，業據被告戊○○於本院審理時坦承不諱，核與告訴人未○○指訴情節
    及證人即會員巳○○、午○○、丁○○、己○○、甲○○、庚○○、辛○○、丑
    ○○、壬○○、寅○○、丙○○、辰○○、卯○○、癸○○證述情節相符，並有
    互助會單影本附卷可稽，本案事證明確，被告犯行洵堪認定。
二、按民間互助會之會員於紙上書寫競標會員姓名及一定之金額，出示以競標，依習
    慣足以表示該會員欲以該金額為利息競標，該標單依刑法第二百二十條第一項之
    規定，應以刑法第二百十條規定之私文書論。被告戊○○冒用會員巳○○、未○
    ○名義，以偽造「巳○○」、「未○○」署押及標息之方式偽造標單，並持以行
    使參加競標，向活會會員佯稱係巳○○、未○○標得會款，對未到場競標之巳○
    ○、未○○則誆稱係由其他會員得標等語，致巳○○、未○○等活會會員陷於錯
    誤而如期交付會款，計詐得會款二十一萬元，足以生損害於巳○○、未○○等活
    會會員，核其所為，係犯刑法第二百十六條行使第二百十條之偽造私文書罪及第
    三百三十九第一項之詐欺取財罪，其偽造署押為偽造私文書之階段行為，偽造私
    文書之低度行為復為行使之高度行為所吸收，均不另論罪。被告戊○○於各次冒
    標會款部分，均係以一冒標行為使當期各活會會員陷於錯誤而交付會款，觸犯數
    個詐欺取財罪名，為想像競合犯，應從重以一詐欺取財罪處斷。其先後二次行使
    偽造私文書及詐欺取財犯行，均時間緊接、方法相同，各觸犯構成要件相同之罪
    名，顯係基於概括犯意反覆為之，均依連續犯規定論以一罪，並加重其刑。所犯
    連續行使偽造私文書及連續詐欺取財二罪間，有方法結果之牽連關係，為牽連犯
    ，應從一重以連續行使偽造私文書罪處斷。被告連續行使偽造私文書部分及詐得
    如附表編號十所示之活會會款部分，公訴意旨雖未論及，然與前開起訴部分，有
    牽連犯及連續犯裁判上一罪關係，應為起訴效力所及，本院自應併予審究。爰審
    酌被告利用召集合會之機會，冒用會員名義偽造標單詐騙金錢，動機並非良善，
    雖犯罪手段尚稱平和，且犯後坦承犯行，然迄今仍未完全與被害人和解，賠償被
    害人損失及被害人所受損害尚非甚鉅等一切情狀，量處如主文所示之刑，並諭知
    易科罰金之折算標準，以資懲儆。被告於偽造之巳○○、未○○名義之標單上，
    簽具之「巳○○」、「未○○」署押各一枚，均為偽造之署押，雖未經扣案，然
    並無積極證據證明業已滅失，爰依刑法第二百十九條規定宣告沒收。
三、公訴意旨另以：告訴人未○○於九十年五月份開標日，以一千七百元標得會款，
    被告戊○○代告訴人收取會款後，竟意圖為自己不法之所有，易持有為不法所有
    之意思，將之侵占入己，因認被告涉有刑法第三百三十五條第一項之普通侵占罪
    嫌。惟查，告訴人固曾授權被告以一千五百元之標息，代寫標單參加競標，惟被
    告以告訴人出之標息金額過低，無法標取會款，乃並未依其授權代寫標單，而係
    在未經授權之情形下，冒用告訴人名義，以偽造「未○○」署押及標息一千八百
    元之方式偽造標單，並持以行使參加競標，而標得會款供己使用等情，業據被告
    於本院審理時坦承不諱，核與告訴人指訴情節相符。告訴人既實際並未標得會款
    ，自無被告侵占代收會款之情事，此部分係屬被告行使偽造私文書及詐欺取財犯
    行之範疇。此外，復查無其他積極證據足資證明被告有何公訴人所指之前開行為
    ，核屬不能證明被告犯罪。然公訴意旨認此部分與前開起訴詐欺取財部分，有想
    像競合犯裁判上一罪關係，本院爰不另為無罪之諭知，附此說明。
四、會員己○○於九十年六月九日，以標息一千七百元標得該期會款。詎被告戊○○
    代得標會員己○○收取會款十九萬六千四百五十元，竟意圖為自己不法之所有，
    將之侵占入己等情，業據被告戊○○於本院審理時坦承不諱，核與證人己○○證
    述情節相符。按民法債編於八十八年四月二十一日修正增訂第七百零九條之一至
    第七百零九條之九合會專節，民法債編施行法並明定前開修正增訂條文，自八十
    九年五月五日施行。本案由被告戊○○召集之合會，係自八十九年五月十日起會
    ，自應適用修正增訂之合會專節條文規範合會法律關係。依民法第七百零九條之
    一第一項規定：「稱合會者，謂由會首邀集二人以上為會員，互約交付會款及標
    取合會金之契約。其僅由會首與會員為約定者，亦成立合會。」觀之，合會契約
    法律關係不僅存在於會首與會員之間，同時存在於各會員之間。此與前開合會專
    節修法增訂前，實務見解均將合會性質定義為會員與會首間締結之契約，會員相
    互間除有特約外，不發生債權債務關係（最高法院六十七年臺上字第三ＯＯ八號
    、六十三年臺上字第一一五九號、四十九年臺上字第一六三五號判例參照，前開
    三則判例業於九十一年一月二十九日經最高法院九十一年度第一次民事庭會議決
    議不再援用，並於九十一年三月四日，由最高法院依據最高法院判例選編及變更
    實施要點第九點規定以（九一）台資字第○○一四○號公告之。）迥異。而依民
    法第七百零九條之七第二項規定：「會首應於前項期限內（每期標會後三日內）
    ，代得標會員收取會款，連同自己之會款，於期滿之翌日前，交付得標會員。逾
    期未收取之會款，會首應代為給付。」觀之，會員標得會款後，當期會款債權即
    由該得標會員享有，會首僅係依規定代得標會員收取會款，並對逾期未收取之會
    款，負代為給付之義務。會首代得標會員向各會員收取會款，即屬因法律或契約
    上之原因而持有得標會員之會款，其於持有期間變易原持有之意思而為不法所有
    之意思，即該當刑法第三百三十五條第一項普通侵占罪之構成要件。是民法債編
    合會專節修正增訂前，實務見解認定民間合會，係會首與各會員間締結之契約，
    會首取得請求各會員按期給付會款之債權，並負責收齊會款及交付得標會員之債
    務。各會員僅於得標時，取得請求會首交付得標會款之債權，並非因其得標而當
    然取得得標會款之所有權，該項會款在會首交付與得標會員之前，屬會首所有，
    故會首於收齊會款後，拒不交付與會員，而擅自花用，乃係債務不履行問題，不
    成立刑法第三百三十五條第一項普通侵占罪之看法，應有修正之必要。會員己○
    ○於九十年六月九日，以一千七百元標得會款，被告依民法第七百零九條之七第
    二項之規定，應於該期標會後三日內，代得標會員己○○收取會款，連同自己之
    會款，於期滿之翌日前交付得標會員己○○。詎被告代得標會員己○○收取會款
    十九萬六千四百五十元後，竟意圖為自己不法之所有，將之侵占入己，挪為他用
    ，容涉有刑法第三百三十五條第一項之普通侵占罪嫌。然此部分既未經檢察官提
    起公訴，本院無從審理，應由檢察官另為適法之處理，附此說明。
據上論斷，應依刑事訴訟法第二百九十九條第一項前段，刑法第五十六條、第二百十
六條、第二百二十條第一項、第二百十條、第三百三十九條第一項、第五十五條、第
四十一條第一項前段、第二百十九條，罰金罰鍰提高標準條例第一條前段、第二條，
判決如主文。
中      華      民      國    九十一    年      十      月     十一     日
                              臺灣臺中地方法院刑事第三庭
                                      法  官  陳  得  利
右正本證明與原本無異。
如不服本判決，應於判決送達後十日內向本院提出上訴狀，上訴於臺灣高等法院臺中
分院( 須附繕本 )。
                                      書記官
中      華      民      國    九十一    年      十      月     十五     日
附表
┌──┬────┬─────────┬───────┬───────┬─────────┐
│編號│會員姓名│得   標   日   期 │標          息│得  標  情  形│詐   得   財   物 │
├──┼────┼─────────┼───────┼───────┼─────────┤
│ 一 │ 戊○○ │八十九年五月九日  │              │會首          │無                │
├──┼────┼─────────┼───────┼───────┼─────────┤
│ 二 │ 乙○○ │八十九年六月九日  │一千二百元    │正常          │無                │
├──┼────┼─────────┼───────┼───────┼─────────┤
│ 三 │ 午○○ │八十九年七月九日  │一千六百元    │正常          │無                │
├──┼────┼─────────┼───────┼───────┼─────────┤
│ 四 │ 丁○○ │八十九年八月九日  │一千七百元    │正常          │無                │
├──┼────┼─────────┼───────┼───────┼─────────┤
│ 五 │ 辛○○ │八十九年九月九日  │一千七百五十元│正常          │無                │
├──┼────┼─────────┼───────┼───────┼─────────┤
│ 六 │ 沈曼蓉 │八十九年十月九日  │一千五百元    │正常          │無                │
├──┼────┼─────────┼───────┼───────┼─────────┤
│ 七 │ 癸○○ │八十九年十一月九日│一千八百元    │正常          │無                │
├──┼────┼─────────┼───────┼───────┼─────────┤
│ 八 │ 子○○ │八十九年十二月九日│一千六百元    │正常          │無                │
├──┼────┼─────────┼───────┼───────┼─────────┤
│ 九 │ 庚○○ │九十年一月九日    │一千八百元    │正常          │無                │
├──┼────┼─────────┼───────┼───────┼─────────┤
│ 十 │ 巳○○ │九十年二月九日    │一千六百元    │冒標          │十二萬元          │
├──┼────┼─────────┼───────┼───────┼─────────┤
│十一│ 丙○○ │九十年三月九日    │一千八百元    │正常          │無                │
├──┼────┼─────────┼───────┼───────┼─────────┤
│十二│ 甲○○ │九十年四月九日    │一千七百元    │正常          │無                │
├──┼────┼─────────┼───────┼───────┼─────────┤
│十三│ 未○○ │九十年五月九日    │一千八百元    │冒標          │九萬元            │
├──┼────┼─────────┼───────┼───────┼─────────┤
│十四│ 己○○ │九十年六月九日    │一千七百元    │正常          │無                │
├──┴────┴─────────┴───────┴───────┴─────────┤
│◎第十五期以後即未再開標。                                                            │
│未得標會員計有：己○○、辰○○（二會）、丑○○、壬○○、卯○○、寅○○。              │
├───────────────────────────────────────────┤
│附註：詐得會款＝一萬元Ｘ（會員總數－會首－死會會員數）                                │
│      死會會員有繳納會款之義務，其繳納之死會會款非被告詐欺取財所得款項。              │
└───────────────────────────────────────────┘
附錄本案論罪科刑法條全文：
刑法第二百十六條
行使第二百十條至第二百十五條之文書者，依偽造、變造文書或登載不實事項或使登
載不實事項之規定處斷。
刑法第二百十條
偽造、變造私文書，足以生損害於公眾或他人者，處五年以下有期徒刑。
刑法第三百三十九條第一項
意圖為自己或第三人不法之所有，以詐術使人將本人或第三人之物交付者，處五年以
下有期徒刑、拘役或科或併科一千元以下罰金。
